最高法院刑事判決　　　　　　九十四年度台上字第一七六八號
　　上　訴　人　甲○○
　　　　　　　　　　　　弄15.
　　　　　　　　　　　　（另案在台灣岩灣技能訓練所執行中
　　　　　　　　　　　　 ）
上列上訴人因殺人案件，不服台灣高等法院中華民國九十三年十
二月三日第二審更審判決（九十三年度上重更(二)字第四二號，起
訴案號：台灣台北地方法院檢察署九十一年度偵字第一二七八四
號），提起上訴，本院判決如下：
    主  文
原判決撤銷，發回台灣高等法院。
    理  由
本件原判決認定上訴人甲○○於民國九十一年五月二十六日上午
五時許，在台北巿吳興街五五七號前，認為已滿十八歲之被害人
毛青山、陳興南對其瞪視，心生不滿，遂以閩南語辱罵：「汝看
啥漦」，因毛青山及陳興南坐在車內不予理會，上訴人竟基於殺
人之概括犯意，以其受古德星之託而寄藏之義大利造貝瑞塔九毫
米口徑黑色半自動制式手槍一把（違反槍砲彈藥刀械管制條例部
分業經判刑確定），先隔車前擋風玻璃對陳興南射擊一槍，子彈
擊中陳興南左手臂後擦過左胸部，再從右胸貫穿至右腋下，繼行
至車旁並揚言：「姦你娘，給你爸下來，跪下」，喝令毛青山下
車跪地，復持前開手槍朝毛青山頭部右上方射擊一槍，子彈貫穿
其頭部左側而當場倒地，上訴人猶出口辱罵「豎仔，幹」（妨害
名譽部分均未據告訴），接續朝毛青山左腹部射擊一槍而子彈貫
穿其右腹部。陳興南、毛青山嗣經送醫急救，陳興南倖免於死，
毛青山因槍傷而腦部挫傷、腦出血及腹腔出血，於同日下午七時
許因出血性休克不治死亡等情。因而撤銷第一審關於上訴人殺人
部分之判決，改判論處上訴人連續殺人罪刑，固非無見。
惟查：(一)、依法應於審判期日調查之證據雖已調查，而其內容未
明瞭者，即與未經調查無異，如遽行判決，仍屬應於審判期日調
查之證據而未予調查，尚不得遽對被告為有利或不利之認定。依
原判決所認定之事實，上訴人僅因懷疑被害人二人對其瞪視，即
基於殺人之概括犯意，持前揭制式手槍先隔車前擋風玻璃對陳興
南射擊一槍，子彈擊中陳興南左手臂後擦過左胸部，再從右胸貫
穿至右腋下，繼行至車旁並揚言：「姦你娘，給你爸下來，跪下
」，喝令毛青山下車跪地，復持前開手槍朝毛青山頭部右上方射
擊一槍，子彈貫穿其頭部左側而當場倒地，上訴人猶出口辱罵「
豎仔，幹」，接續朝毛青山左腹部射擊一槍而子彈貫穿其右腹部
。陳興南、毛青山嗣經送醫急救，陳興南倖免於死，毛青山因槍
傷而腦部挫傷、腦出血及腹腔出血，因出血性休克不治死亡等情
。上訴人前揭犯罪情節不可謂不嚴重，行兇手段亦不可謂不兇殘
狠毒，其犯罪所生之損害並至為深鉅。第一審檢察官亦依告訴人
毛古來、毛和能之聲請，以第一審量處上訴人無期徒刑過輕為由
，指摘第一審判決不當而向原審法院提起上訴。而關於刑之量定
，固係實體法上賦予法院為自由裁量之事項。惟法院對有罪被告
之科刑，應注意罪刑相當之原則，以體現國家刑罰權之精義，使
輕重得宜，罰當其罪，契合社會之法律感情，此所以刑法第五十
七條明定科刑時應審酌一切情狀，尤應注意該條所列十款事項以
為科刑輕重之標準。惟心神喪失人之行為，不罰；精神耗弱人之
行為，得減輕其刑，刑法第十九條定有明文。而被告於飲酒之初
，苟無犯罪之意圖，如因偶然飲酒至醉，以致心神喪失，或精神
耗弱，其因而陷於犯罪，固難謂其心神喪失之行為，仍應予以處
罰，或雖係精神耗弱，亦不得減輕其刑，仍應依刑法第十九條之
規定，予以審酌論斷。惟被告於行為時究竟有無心神喪失或精神
耗弱之情形，應綜合卷內資料詳予調查釐清，並於理由內詳予論
述說明。上訴人固辯稱：伊於為本件行為前因整夜喝酒，經過現
場時已無法控制自己之言行，已達心神喪失或精神耗弱之程度等
語。然第一審判決綜合證人古志銘、張志煌、呂良彬所供述之內
容，說明：……洋酒及台灣啤酒既係由在場數人共同飲用，即無
從得知上訴人於案發前飲酒之數量為何；上訴人當時雖已飲酒，
然仍能清楚認得其身旁同行之友人（第一審判決第七頁第八行至
第十頁第一行）。另依憑陳興南供述：上訴人當時（即行兇時）
很清醒，走路沒有搖搖晃晃，還可以走過來衝到伊車子旁邊，後
來車門打開，伊也沒有聞到酒味（第一審判決第十頁第二至九行
）等情，及參酌上訴人尚能自行前往其住處附近山路上之草堆中
取出之前所藏放之槍彈，於持槍行兇時拉槍柄滑套退出一顆子彈
後共擊發三顆子彈，第一槍自車外擊中陳興南之左手臂及胸部，
第二槍及第三槍則係在喝令毛青山下車跪下後，接續開槍擊中毛
青山之頭部與腹部，所射擊之三槍均準確擊中被害人二人之要害
，甚且行兇後仍能以電話聯絡當時在案發現場附近之同居女友李
麗媛，要求李麗媛駕車前往接應其逃離案發現場，復於車上向李
麗媛告稱其開槍射殺被害人二人之事（第一審判決第十頁第十至
十八行）等情，據以論斷說明上訴人於行為時並無心神喪失或精
神耗弱之情形。則上訴人於行為時究竟有無心神喪失或精神耗弱
之情形，自應綜合卷內資料詳予調查釐清，並於理由內就上情詳
予論述說明。原審就上情未詳予調查釐清，復未於理由內就上情
詳予論述說明，本院無從判斷其適用法律是否適當，已有未合。
另鑑定報告只是形成法院心證之資料，其鑑定內容所載之鑑定結
果及法律見解等，對於法院之審判及法律見解等並無拘束力，故
與適用法律有關之待證事項等雖經鑑定，然若其鑑定結果仍非明
確時，法院仍應就該待證事項為必要之調查，並本於職務上確信
之法律見解正確適用法律。原判決論斷說明上訴人上開辯解各語
不足採信，係依憑亞東紀念醫院就上訴人行為時精神狀況之鑑定
報告內載：「……張員（即上訴人）案發時之精神狀態，當屬與
其前所發生之『複雜酩酊』現象相符，故其發生雖有行為力減弱
之效果，但於司法精神醫學之原則中，並不適用精神耗弱或心神
喪失」等情，據以論斷說明：堪認上訴人係屬複雜酩酊現象，故
其發生時雖有行為力減弱之效果，但於司法精神醫學之原則中，
並不適用精神耗弱或心神喪失之規定（原判決第四頁第十至十五
行）云云，為其主要論據。然其就上訴人於行為時是否有心神喪
失或精神耗弱之情形，未綜合卷內資料詳予調查釐清，復未於理
由內就上情詳予論述說明，逕依亞東紀念醫院之鑑定報告為上開
論斷說明，亦有未洽。又刑法第十九條第二項規定精神耗弱人之
行為，得減輕其刑。則是否減輕其刑乃屬法官自由裁量之職權。
縱認係精神耗弱人，亦非必予以減輕其刑。亞東紀念醫院鑑定報
告所載之上開內容等，其是否認上訴人於行為時僅屬精神耗弱而
無心神喪失之情形？而苟上訴人於行為時，雖因飲酒，而致所謂
之複雜酩酊，但仍僅屬精神耗弱而無心神喪失之情形，原審本得
依職權自由裁量是否減輕其刑，然其未於理由就此詳予說明，即
遽認其無上開法條規定之適用，亦嫌理由欠備。上述各情與本件
事實如何及如何為法律之適用攸關，案關重典，自應綜合卷內資
料詳予調查釐清，並於理由內就上情詳予論述說明，期成信讞，
而昭折服。(二)、審判長應將證物提示當事人、代理人、辯護人或
輔佐人，使其辨認，如係文書而被告不解其意義者，應告以要旨
；卷宗內之筆錄及其他文書可為證據者，審判長應向當事人、代
理人、辯護人或輔佐人宣讀或告以要旨；審判長每調查一證據畢
，應詢問當事人有無意見。審判長應告知被告得提出有利之證據
。刑事訴訟法第一百六十四條、第一百六十五條第一項、第二百
八十八條之一第一項、第二項分別定有明文。是採為判決基礎之
證據資料，必須經過調查程序，以顯出於審判庭者，始與直接審
理主義相符，否則其所踐行之訴訟程序，即屬違背法令。稽諸原
審九十三年十一月十九日審判筆錄，對於採為判決基礎之陳興南
診斷證明書、上訴人行兇所用之如原判決事實欄所載之制式手槍
等重要之證據，並未一一向上訴人提示以供閱覽，或告以要旨，
令其陳述，給予辯論之機會，僅籠統概略訊以「……及本院全部
卷證有何意見？（提示並告以要旨）」（原審卷第六十九至七十
頁）等情，難認符合直接審理原則，其採之為判決基礎，即有應
於審判期日調查之證據未予調查之違法。上訴人上訴意旨指摘原
判決不當，尚非全無理由。按第三審法院應以第二審判決所確認
之事實為判決基礎，刑事訴訟法第三百九十四條第一項前段定有
明文。原判決上述之違背法令，影響於事實之確定，本院無可據
以為裁判，應將原判決撤銷，發回原審法院更為審判。
據上論結，應依刑事訴訟法第三百九十七條、第四百零一條，判
決如主文。
中　　華　　民　　國　九十四　年　　四　　月　 十四 　日
                      最高法院刑事第二庭
                          審判長法官  董　明　霈
                                法官  林　茂　雄
                                法官  張　祺　祥
                                法官  呂　永　福
                                法官  郭　毓　洲
      本件正本證明與原本無異
                                      書  記  官
中　　華　　民　　國　九十四　年　　四　　月　二十一　日
                                                      Ｅ
